# Introduction à R 

## R

### Qu'est-ce que c'est que R?

Voici basiquement ce que [Wikipédia](https://fr.wikipedia.org/wiki/R_(langage)) dit.
[\textcolor{blue}{R}](http://r-project.org) est un langage de programmation et un logiciel gratuit et libre.
Il est surtout utilisé pour le développement de programmes statistiques et des analyses de données.
Il gagne en popularité depuis quelques années avec l'émergence de la *data science* et du fait qu'il est gratuit et ouvert (*open-source*).
R est née d'un projet de recherche mené par deux chercheurs, Ross Ihaka et Robert Gentleman à l'université d'Auckland (Nouvelle-Zélande) en 1993.
En 1997 est mis en place le *Comprehension R Archive Network (CRAN)* qui centralise les contributions au projet

Depuis le projet connaît une croissance soutenue, grâce à des contributions de la part de milliers de personnes à travers le monde.

### Pourquoi R?

Pour un apprenti *data scientist*, le choix du langage et/ou du programme est une décision critique. 
Considérant le temps qu'il investira en apprentissage et le retour qu'il espéra à travers l'utilisation de ses nouvelles connaissances dans sa profession, il est utile de considerer divers critères dont: 

- l'accessibilité de l'outil en termes de coûts: tous les langages de programmation ne sont pas gratuits comme R! Certains coûtent...chers mêmes ;

- l'accessibilité du langage en termes de syntaxe: R est très compréhensible (surtout pour quelqu'un qui se retrouve un peu avec la langue anglaise);

- la popularité du langage parmi les paires: tout le monde s'est mis à l'anglais, même dans les pays où ce n'est pas la langue dominante. N'est-ce pas?
De la même façon, il est important pour le *data scientist* d'embrasser un langage qui est aussi utilisé par ceux avec lesquels il sera amené à collaborer. 
A ce niveau, R est très populaire.

- la dynamique de développement du langage: le langage étant un investissement en soit, il est important de miser sur ceux qui présentent un avenir.
Et ceux-ci sont ceux qui mutent avec la technologie et les besoins des utilisateurs.
A ce niveau encore, R présente des arguments.
Il dispose du réseau *CRAN* alimenté par des milliers de contributeurs, divers aussi bien de par leur position dans le monde que de par leur discipline.

```{r, echo=FALSE, warning=FALSE, message=FALSE, out.width='100%', out.height='100%'}
# Codes venant du site: https://blog.revolutionanalytics.com/2015/06/working-with-the-rstudio-cran-logs.html
# CODE TO DOWNLOAD LOG RILES FROM RSTUDIO CRAN MIRROR
# FIND MOST DOWNLOADED PACKAGE AND PLOT DOWNLOADS
# FOR SELECTED PACKAGES
# -----------------------------------------------------------------
#library(installr)
#library(ggplot2)
#library(data.table) #for downloading
 
# ----------------------------------------------------------------
# Read data from RStudio site
#RStudio_CRAN_dir <- download_RStudio_CRAN_data(START = '2018-12-01', 
#                                               END = '2018-12-31', 
#                                               log_folder="data/cranlogs")
# read .gz compressed files form local directory
# RStudio_CRAN_data <- read_RStudio_CRAN_data(RStudio_CRAN_dir)
# Find the most downloaded packages
#pkg_list <- most_downloaded_packages(RStudio_CRAN_data)
#pkg_list
#lineplot_package_downloads(names(pkg_list),RStudio_CRAN_data)

# Look at plots for some packages
#barplot_package_users_per_day("checkpoint",RStudio_CRAN_data)
#barplot_package_users_per_day("Rcpp", RStudio_CRAN_data)
#$total_installations
```


### R dans l'écosystème des langages

```{r, echo=FALSE, warning=FALSE, message=FALSE, out.width='100%', out.height='100%'}
library(readr)
library(dplyr)
library(ggplot2)

tiobe_index <- read_csv("https://raw.githubusercontent.com/fousseynoubah/dswr_slides/master/1_Introduction/tiobe_index.csv")

tiobe_index %>% 
  ggplot(mapping = aes(x = janv_2018, y = janv_2019)) + 
  geom_abline(mapping = aes(intercept = 0, slope = 1), color = "yellow") +
  geom_text(mapping = aes(label = `Programming Language`), size = 3)  +
  labs(x = "Classement en janvier 2018", y = "Classement en janvier 2019",
       caption = paste("Source: Données tirées de https://www.tiobe.com/tiobe-index/"),
       title = paste("TIOBE Index"),
       subtitle = paste("Classement des langages sur la base de divers moteurs, janvier 2019") )

```


```{r, echo=FALSE, warning=FALSE, message=FALSE, out.width='100%', out.height='100%'}

indexR <- tiobe_index$janv_2019[tiobe_index$`Programming Language` == "R"]

tiobe_index %>% 
  mutate(direction = ifelse(Variation >0, 1, 2),
         direction = factor(direction, levels = c(1, 2), labels = c("Hausse", "Baisse"), ordered = TRUE)) %>% 
  ggplot(mapping = aes(x = reorder(`Programming Language`, Ratings) , y = Ratings*100, fill = direction)) +
  geom_col() + 
  coord_flip() +
  labs(x = "", y = "Part en janvier 2019 (%)", fill = "Variation",
       caption = paste("Source: Données tirées de https://www.tiobe.com/tiobe-index/"),
       title = paste("TIOBE Index"),
       subtitle = paste("Classement des langages sur la base de divers moteurs de recherche, janvier 2019") )

```


```{r, echo=FALSE, warning=FALSE, message=FALSE, out.width='100%', out.height='100%'}

pypl_rank <- read_csv("https://raw.githubusercontent.com/fousseynoubah/dswr_slides/master/1_Introduction/pypl_rank.csv")

indexR <- pypl_rank$Rank[pypl_rank$Language == "R"]

pypl_rank %>% 
  mutate(languagetop10 = ifelse(Rank<=indexR, Language, NA),
         colorR = (Language == "R")) %>% 
  ggplot(data = ,
         mapping = aes(x = Share*100, y = Trend*100)) + 
  geom_text(mapping = aes(label = languagetop10), size = 3) + 
  labs(x = "Part (%)", y = "Tendance par rapport à l'année dernière (%)",
       caption = paste("Source: Données tirées de http://pypl.github.io/PYPL.html"),
       title = paste("PopularitY of Programming Language Index"),
       subtitle = paste("Classement des langages sur la base des recherches dans Google, janvier 2019") )


```


```{r, echo=FALSE, warning=FALSE, message=FALSE, out.width='100%', out.height='100%'}

pypl_rank %>% 
  mutate(direction = ifelse(Trend >0, 1, 2),
         direction = factor(direction, levels = c(1, 2), labels = c("Hausse", "Baisse"), ordered = TRUE)) %>% 
  ggplot(mapping = aes(x = reorder(Language, Share) , y = Share*100, fill = direction)) +
  geom_col() + 
  coord_flip() +
  labs(x = "", y = "Part en janvier 2019 (%)", fill = "Variation",
       caption = paste("Source: Données tirées de http://pypl.github.io/PYPL.html"),
       title = paste("PopularitY of Programming Language Index"),
       subtitle = paste("Classement des langages sur la base des recherches dans Google, janvier 2019") )
```

Ce qui apparait des différentes figures, c'est que R parvient à se tailler une place parmi les langages les plus populaires au monde.
Et celà, malgré le fait que c'est une langage spécialisée.
Si sur les dix dernières années, le langage s'est enrichi avec la diversification de ses contributeurs, il reste à la base un langage élaboré par des statisticiens pour des statisticiens.
De ce fait, il est excéllent pour l'analyse de données, mais fort peu utile pour certaines tâches...comme le développement d'un site web.


## RStudio

### Qu'est-ce que c'est que RStudio

- C'est une IDE (*Integrated Development Environment*) ou Environnement Intégré de Développement

- Il sert d'interface entre R et l'utilisateur, offre à celui diverses commodités d'utilisation

Maintenant, vous avez les outils nécéssaires pour commencer la formidable aventuRe!
