# Transformer de données avec **dplyr**

## Introduction

### Objectif de ce chapitre

Le *data scientist* a très rarement les données structurées dans la forme qui lui convient.
Il lui revient de les mettres dans cette forme.
De ce fait, il lui est indispensable de savoir manipuler les données.
Il s'agit de la maîtrise d'une série de tâches parmi lesquelles nous pouvons citer:

- la simple sélection d'un sous-ensemble à l'intérieur d'un large groupe ;

- la sélection d'un nombre déterminé de variables (attributs) ;

- la combinaison d'informations conservées dans différentes `data frame`;

- la suppresion et la création variables;

- la réorganisation des données à l'intérieur d'un `data frame`.

Dans ce chapitre, nous allons voir quelques techniques de manipulation de données avec le package **dplyr**.

### Que nous faut-il?

- R (évidemment) et RStudio (de préférence) installés sur le poste de travail;

- le package **dplyr** installés;

- les fichiers fournis dans le cadre du module.

### Données

Nous allons illustrer ce chapitre avec une compilation de données tirées des [Recensements Généraux de la Population et de l'Habitat au Mali, menés respectivement en 1976, 1987, 1998 et 2009](https://www.malikunnafoni.com).
Il s'agit:

- d'un côté, de tableaux sur la population par groupe d'âge (tranche de 5 ans);

- de l'autre, de tableaux sur la population par commune.


## Aperçu de **dplyr**

### Installer **dplyr**

Le package [**dplyr**](https://dplyr.tidyverse.org/) est un package crééé par [Hadley Wickham](http://hadley.nz/).
Il fait partie de l'écosystème [**tidyverse**](https://www.tidyverse.org/) qui est un ensemble de packages conçus pour la *data science* et partageant tous les mêmes philoshophie, grammaire et structure.
Nous allons, avec l'exploration des packages du **tidyverse**, comprendre l'importance de cette grammaire.
Elle traduit la volonté des auteurs de condenser dans le nom des fonctions l'idée de la tâche que celles-ci exécutent.
Dans **dplyr**, les fonctions majeures sont des verbes (comme nous allons le voir).

Alors, qu'est-ce que **dplyr** fait?
Voici une simple analogie.
Si les données constituent un tissu, nous pouvons voir **dplyr** comme à la fois la paire de ciseaux pour en faire la coupe, et l'aiguille et le fil pour le coudre.
Pour le prouver, voici le [logo](https://github.com/tidyverse/dplyr/blob/master/pkgdown/favicon/apple-touch-icon-120x120.png) associé au package.

Pour travailler avec **dplyr**, l'on commence par l'installer sur son poste de travail.
Etant intégré au [**tidyverse**](https://www.tidyverse.org/), il est possible de l'installer en même temps que les autres composantes de celui-ci.
```{r, eval=FALSE}
install.packages("tidyverse")
```
L'on peut aussi l'installer tout seul.
```{r, eval=FALSE}
install.packages("dplyr")
```
Cette commande télécharge depuis le [réseau d'archivage des packages R](https://cran.r-project.org/) la dernière version stable publiée.
Toutefois, il est aussi possible d'acquérir les versions en développement depuis [Github](https://github.com/tidyverse/dplyr).
```{r, eval=FALSE}
install.packages("devtools") # au cas où ce package n'est pas installé
devtools::install_github("tidyverse/dplyr")
```
Une fois l'installation effectuée, l'on peut charger le package.
```{r}
library(dplyr)
```

### L'objet `tibble`

Avant d'aller loin, il est utile d'introduire la notion de `tibble` qui est une partie intégrante des packages du **tidyverse**.
Il s'agit de la même chose que le `data frame`, mais celui-ci repensé.
Le `tibble` n'altère pas la structure ni la classe des données contenue dans un `data frame`.
Par contre, il agit sur l'affichage des données et, comme nous le verrons plus tard, leur permet de stocker de nouvelles sortes de données (`colonne-list`, à noter quelque part...on y reviendra).
Pour l'instant regardons-le à l'oeuvre en termes d'affichage.

Prenons les données sur les populations des communes du Mali en 2009 (RGPH, 2009).
Nous allons charger les données depuis la [source suivante](https://raw.githubusercontent.com/fousseynoubah/dswr_slides/master/5_Manipuler_Donnees_dans_R/data/adm3_pop_2009.csv):
```{r echo=c(-1, -3)}
knitr::asis_output("\\tiny")
source_donnees <- "https://raw.githubusercontent.com/fousseynoubah/dswr_slides/master/5_Manipuler_Donnees_dans_R/data/adm3_pop_2009.csv"
knitr::asis_output("\\normalsize")
```

```{r, warning=TRUE}
# Importation des données
adm3_pop_2009 <- read.csv(source_donnees)
```
Quelle est la classe de cet objet?
```{r}
class(adm3_pop_2009)
```
C'est un `data frame`!
Regardons sa structure ainsi que les six premières observations
```{r}
str(adm3_pop_2009)
head(adm3_pop_2009)
```
Maintenant, déclarons cet objet comme un `tibble`.
```{r}
adm3_pop_2009 <- as_tibble(adm3_pop_2009)
```
Revoyons la classe.
```{r}
class(adm3_pop_2009)
```
La classe a changé, ou plutôt elle s'est consolidée.
De nouvelles caractéristiques ont été ajoutées à `data.frame`.
Maintenant, imprimons le jeu de données lui-même.
```{r}
adm3_pop_2009
```
Avec les `tibble`, l'affichage d'un jeu de données donne par défaut les dix premières observations et indique la classe et/ou le type des colonnes.
Nous voyons par exemple que la variable `id` est composée d'entiers tandis que la variable `admin0_nom` est déclarée en facteur.
De ce fait, l'impression d'un `tibble` permet de combiner les résultats qu'on obtiendrait avec les commandes `str` et `head`.

Le `tibble` est l'output par défaut des fonctions du **tidyverse**.
Reprenons l'opération d'importation.
Cette fois-ci, au lieu de passer par `read.csv` qui est une fonction basique, nous utiliserons `read_csv` du package **readr**, lui-même membre du club **tidyverse**.
```{r, warning=FALSE, message=FALSE}
# Chargement du package "readr"
library(readr)

# Importation des données
adm3_pop_2009 <- read_csv(source_donnees)

# Classe
class(adm3_pop_2009)

# Impression
adm3_pop_2009
```
Vous voyez!

Même si l'on passe un `data frame` à une fonction du **tidyverse**, le résultat est un `tibble`.
Prenons la fonction `glimpse` du package **dplyr** (notez que *glimpse* veut dire aperçu en anglais).
```{r}
# Importation des données
adm3_pop_2009 <- read.csv(source_donnees)

# Aperçu avec "glimpse"
glimpse(adm3_pop_2009)

# Comparons à "str"
str(adm3_pop_2009)
```
Nous voyons que `glimpse` répartit différemment l'espace en les observations affichées.
Il se préoccupe plus de l'équilibre entre celles-ci que les fonctions comme `str` ou `head`.

Nous allons maintenant explorer les verbes majeurs du package **dplyr**.
Dans une démarche pédagogique - pour rappeler les bases déjà vue et enrichir celles-ci, au besoin - nous tenterons autant que possible de reproduire les exemples avec R-base aussi afin de mettre en exergue les différences.


## Selection et/ou exclusion de variables: `select`

Comme nous avons vu précédemment, il arrive souvent que l'on veuille sélectionner certaines variables d'un jeu de données.
Dans notre cas, supposons que nous sommes seulement intéressés par les chiffres.
Il s'agit des colonnes: `homme` et `femme`.

Rappelons notre jeu de données.
```{r, warning=FALSE, message=FALSE}
# Chargement du package "readr"
library(readr)

# Importation des données
adm3_pop_2009 <- read_csv(source_donnees)

# Impression
adm3_pop_2009
```

Maintenant, passons d'abord par les méthodes de R-base, comme nous avons vu avant.
```{r, warning=FALSE}
adm3_pop_2009[ , c("homme", "femme")]
```
ou
```{r}
subset(x = adm3_pop_2009, select = c(homme, femme))
```

Dans **dplyr**, l'on utilise pour ce faire la fonction `select` qui va se rapprocher de la fonction `subset` de R-base.
```{r}
select(adm3_pop_2009, homme, femme)
```
Le premier argument de la fonction est le jeu de données.
Ceci est général pour toutes les fonctions de **dplyr**.
Ensuite viennent les autres arguments.
Ici, nous avons énuméré les variables qui nous intéressent.
La fonction `select` présente une grande simplicité par rapport aux alternatives de R-base.
A l'instar de `subset`, elle ne requiert pas que les noms de variables soient entre griffes (`" "`).
Aussi, elle ne requiert pas que l'on spécifie le nombre d'observations à afficher, que l'input soit un `data frame` ou un `tibble`.
Avec les fonctions de R-base, quand l'input est une `tibble`, l'affichage est limité à dix observations.
Toutefois, cette règle est violée quand l'input est un `data.frame`.


### Sélection simple
Il y a un autre avantage avec `select`, mais qui est commun au **tidyverse** tout entier.
C'est l'opérateur: `%>%`  que l'on appelle *pipe opérator*.
Ce signe permet d'unir les lignes de codes en chaîne en leur servant de maillon.
Il prend l'objet issu d'une ligne de départ ou d'une opération et fournit le résultat comme intrant à la ligne suivante.
De ce fait, en l'utilisant, on n'a pas besoin de mettre dans une fonction l'argument spécifique à l'objet intrant.
On peut se limiter aux arguments spécifiques à la tâche exécutée par la fonction.
Réécrivons l'opération précédente.
```{r}
adm3_pop_2009 %>% 
  select(homme, femme)
```
Avec `%>%`, nous verbalisons l'idée que nous partons du jeu de données, `adm3_pop_2009`, que nous soumettons ensuite à une opération de sélection à travers la fonction `select`.
Nous obtenons le même résultat, mais la lisibilité est améliorée.
Le signe `%>%` nous permet d'ordonner les lignes de codes de sorte à rendre compte du séquençage des opérations.
A partir de maintenant, nous allons progressivement adoptée cette façon d'écrire les opérations.


### Sélection groupée
Un autre avantage de `select` est de permettre la sélection de plusieurs variables à travers leur communalité.
Dans notre jeu, nous avons trois variables qui portent toutes le terme `admin` comme préfixe.
Plutôt que de les sélectionner une à une nous pouvons les appeler toutes ensembles.
Commençons par R-base.
```{r}
names_df <- names(adm3_pop_2009)
select_df <- startsWith(x = names_df, prefix = "adm")
adm3_pop_2009[, select_df]
```
Cette opération nous a pris trois lignes différentes.
Avec `select`, nous en faisons juste de deux lignes séquencées (même une si l'on veut).
```{r}
adm3_pop_2009 %>% 
  select(starts_with("adm"))
```
L'on peut faire la même chose avec les suffixes...
```{r}
adm3_pop_2009 %>% 
  select(ends_with("nom"))
```
...ou chercher des termes indépendemment de leur position dans le nom des variables.
```{r}
adm3_pop_2009 %>% 
  select(contains("nom"))
```
**dplyr** contient une variétés de fonctions similaires dont: `matches()`, `num_range()`, `one_of()`, `everything()`, `group_cols()`.
Avec R, l'on peut aboutir au même résultat en utilisant différentes méthodes.
La force de **dplyr** - et de `tidyverse` dans une large mesure - est que la méthode est plus économe en écriture de codes et le séquençage bien explicité à l'aide de l'opérateur `%>%`.


### Index et nom
La sélection peut aussi se faire sur la base de l'index des colonnes, c'est-à-dire leur position.
Sélectionnons de la deuxième à la cinquième colonne.
```{r}
# Avec R-base
adm3_pop_2009[, c(2:5)]

# Avec dpylr
adm3_pop_2009 %>% 
  select(2:5)
```

La même chose peut se faire avec le nom des variables.
```{r}
# Avec R-base
adm3_pop_2009[, c("admin0_nom", "admin1_nom", "admin2_nom", "admin3_nom")]

# Avec dplyr
adm3_pop_2009 %>% 
  select(admin0_nom, admin1_nom, admin2_nom, admin3_nom)
```

L'on peut faire plus simple avec **dplyr** quand les variables recherchées se suivent.
```{r, eval=FALSE}
adm3_pop_2009 %>% 
  select(admin0_nom:admin3_nom)
```


### Exclusion
Comme avec R-base, la sélection peut aussi se faire sur la base de l'exclusion.
Imaginez que l'on souhaite exclure les quatre premières variables.
```{r}
# Avec R-base
adm3_pop_2009[, -c(1:4)]

# Avec dplyr
adm3_pop_2009 %>% 
  select(-c(1:4))
```
L'on voit qu'à l'instar de R-base, l'on a juste à précédér les éléments à exclure du signe `-`.

### Une pierre deux coups
**dplyr** compte une fonction `rename` qui permet de renommer les variables.
Prise indépendemment, elle agit comme `select`.
Supposons que nous voulions changer les noms de variables en majuscules.
```{r}
## Avec R-base
# Sauvegarde des données dans un nouveau data frame
pop_df <- adm3_pop_2009[ , c("homme", "femme")]
# Voir les noms
names(pop_df)
# Changer les noms
names(pop_df) <- c("HOMME", "FEMME")
# Vérification
names(pop_df)

## Avec dplyr
# Jeu de données de départ
adm3_pop_2009 %>% 
  # Sélection des variables d'intérêt
  select(homme, femme) %>% 
  # Modification des noms de variables
  rename(HOMME = homme, FEMME = femme)
```

Nous voyons qu'une telle opération qu'avec R-base requiert la création d'un objet intermédiaire tandis qu'avec **dplyr** elle s'insère tout simplement dans la séquence.
Mais `select` peut elle-même prendre en charge la tâche de changement de noms.
```{r}
# Jeu de données de départ
adm3_pop_2009 %>% 
  # Sélection des variables d'intérêt et changement de noms
  select(HOMME = homme, FEMME = femme)
```

L'on indique le nouveau nom suivi du signe `=` et ensuite le nouveau nom. 


## Création et/ou suppression de variables: `mutate`

La sélection et la suppression de variables peuvent s'inscrire dans le cadre d'une stratégie d'exploration plus large qui peut elle-même impliquer la création de nouvelles variables.

### Création de variable

Revenons à l'exploration de la supériorité numérique entre hommes et femmes, sujet que nous avons abordé dans le chapitre précédent.
Supposons que nous souhaitions:

- sélectionner les populations pour les hommes et les femmes pour chaque commune;

- calculer un ratio `femme`/`homme` pour chaque commune.

```{r}
## Avec R-base
# Sélection des variables d'intérêt
pop_df <- adm3_pop_2009[ , c("admin3_nom", "homme", "femme")]
# Création d'une nouvelle variable
pop_df$ratio <- pop_df$femme / pop_df$homme
# Aperçu
pop_df

## Avec dplyr
  # Jeu de données de départ
adm3_pop_2009 %>% 
  # Sélection des variables d'intérêt
  select(admin3_nom, homme, femme) %>% 
  # Création d'une nouvelle variable
  mutate(ratio = homme/femme)
```

Le résultat est le même, mais le gain avec **dplyr** est visible.
Le séquençage rend la lecture du code facile.
Il évite aussi la création d'un objet intermédiaire, comme ce fut le cas de `pop_df` avec R-base.

Dans le cas précédent, la variable était numérique.
Elle peut aussi prendre la forme catégorielle.
Considérons par exemple des intervalles de population qu'on souhaiterait créer pour séparer les communes en catégories.
Nous allons d'abord faire la somme des deux groupes, hommes et femmes, et ensuite créer la variable catégorielle.
```{r}
## Avec R-base
# Sélection des variables d'intérêt
pop_df <- adm3_pop_2009[ , c("admin3_nom", "homme", "femme")]
# Création d'une nouvelle variable: numérique
pop_df$total <- pop_df$femme + pop_df$homme
# Création d'une nouvelle variable: catégorielle
pop_df$pop_cat <- ifelse(pop_df$total < 10000, "<10000", ">=10000")
# Aperçu
pop_df

## Avec dplyr
  # Jeu de données de départ
adm3_pop_2009 %>% 
  # Sélection des variables d'intérêt
  select(admin3_nom, homme, femme) %>% 
  # Création d'une nouvelle variable: numérique
  mutate(total = homme + femme) %>%
  # Création d'une nouvelle variable: catégorielle
  mutate(pop_cat = ifelse(total < 10000, "<10000", ">=10000"))
```
Il est intéréssant de rélever qu'avec cet exemple l'on vient de montrer que la fonction `mutate` prend en charge les déclarations conditionnelles.

A l'instar de `select` qui accepte la liste de toutes les variables à sélection, `mutate` aussi peut, avec un seul appel, exécuter plusieurs opérations de création de variables.
```{r}
  # Jeu de données de départ
adm3_pop_2009 %>% 
  # Sélection des variables d'intérêt
  select(admin3_nom, homme, femme) %>% 
  # Création de deux nouvelles variables: numérique et catégorielle
  mutate(total = homme + femme,
         pop_cat = ifelse(total < 10000, "<10000", ">=10000"))
```
L'appel de `mutate` n'a pas à être spécifique à une seule variable.
La fonction peut effectuer plusieurs opérations lors d'un seul appel.

### Suppression de variables

Comme dans R-base, l'on supprime une variable en lui affectant la valeur `NULL`.
```{r}
  # Jeu de données de départ
adm3_pop_2009 %>% 
  # Sélection des variables d'intérêt
  select(admin3_nom, homme, femme) %>% 
  mutate(
    # Création de deux nouvelles variables: numérique et catégorielle
    total = homme + femme, 
    pop_cat = ifelse(total < 10000, "<10000", ">=10000"),
    # Suppression de variables
    homme = NULL,
    femme = NULL
    )
```


### Ne garder que le résultat
Une variante de la fonction `mutate` est la fonction `transmute` qui a la particularité de ne garder que les résultats issus des tâches qui lui ont été confiées.
Elle présente certes une approche radicale par rapport à une suppression sélective des variables, mais elle est très commode pour celui que n'est intéréssé que par les résultats.
Elle se distingue ainsi de `mutate` qui, quant à elle, préserve les variables préexistantes à l'opération de création de nouvelles colonnes

Reprenons le dernier exemple.
```{r}
## Avec R-base
# Sélection des variables d'intérêt
pop_df <- adm3_pop_2009[ , c("admin3_nom", "homme", "femme")]
# Création d'une nouvelle variable: numérique
pop_df$total <- pop_df$femme + pop_df$homme
# Création d'une nouvelle variable: catégorielle
pop_df$pop_cat <- ifelse(pop_df$total < 10000, "<10000", ">=10000")
# Suppression de variables
pop_df$admin3_nom <- NULL
pop_df$homme <- NULL
pop_df$femme <- NULL
# Alternative: sélection des variables créées
# Aperçu
pop_df

## Avec dplyr
  # Jeu de données de départ
adm3_pop_2009 %>% 
  # Sélection des variables d'intérêt
  select(admin3_nom, homme, femme) %>% 
  # Création de deux nouvelles variables: numérique et catégorielle
  transmute(total = homme + femme, 
            pop_cat = ifelse(total < 10000, "<10000", ">=10000"))
```
Vous voyez!
Comme résultat, nous avons les deux nouvelles colonnes.
Toutes les autres ont été omises.
Toutefois, le nombre d'observations n'a pas varié.

Les avantages de **dplyr** deviennent évident avec l'augmentation du nombre d'opérations à effectuer sur une intrant donné, très généralement un jeu de données rectangulaires (`data frame` ou `tibble`).

## Sélection d'observations: `filter`

Dans le chapitre précédent, nous avions vu quelques techniques de sélections d'observations.
Souvent à partir de la position, souvent à partir de critères définis.
Re-appliquons certaines de ces techniques à nos données et comparons à la démarche de **dplyr**.

### Sur la base de critères numériques

Regardons à nouveau notre jeu de données.
```{r}
glimpse(adm3_pop_2009)
```
Nous avons 703 observations, donc 703 communes.
Regardons les plus grandes en matière de population.
Disons, celles qui sont au dessus du seuil de 100000 habitants.

```{r}
## Avec R-base.
# Sélection des variables d'intérêt
pop_df <- adm3_pop_2009[ , c("admin3_nom", "homme", "femme")]
# Création d'une nouvelle variable: numérique
pop_df$total <- pop_df$femme + pop_df$homme
# Critère de sélection: valeurs logiques (TRUE/FALSE)
pop_100000_plus <- pop_df$total > 100000
# Mise en oeuvre de la sélection
pop_df[pop_100000_plus, ]

## Avec dplyr
  # Jeu de données de départ
adm3_pop_2009 %>% 
  # Sélection des variables d'intérêt
  select(admin3_nom, homme, femme) %>% 
  # Création d'une nouvelle variable
  mutate(total = homme + femme) %>% 
  # Sélection d'observations d'intérêt
  filter(total > 100000)
```
Là aussi, nous voyons que la séquence est plus économe en écriture.

Il arrive souvent aussi que la sélection porte sur un interval ou une région.
Dans ce genre de cas, **dplyr** a des fonctions spécialisées comme `between` ou `near`.

Si l'on cherche les communes dont la population est comprise entre 50000 et 60000
```{r}
## Avec R-base.
# Sélection des variables d'intérêt
pop_df <- adm3_pop_2009[ , c("admin3_nom", "homme", "femme")]
# Création d'une nouvelle variable: numérique
pop_df$total <- pop_df$femme + pop_df$homme
# Critère de sélection: valeurs logiques (TRUE/FALSE)
pop_50k_60k <- pop_df$total >= 50000 & pop_df$total <= 60000
# Mise en oeuvre de la sélection
pop_df[pop_50k_60k, ]

## Avec dplyr
  # Jeu de données de départ
adm3_pop_2009 %>% 
  # Sélection des variables d'intérêt
  select(admin3_nom, homme, femme) %>% 
  # Création d'une nouvelle variable
  mutate(total = homme + femme) %>% 
  # Sélection d'observations d'intérêt
  filter(between(x = total, left = 50000, right = 60000))

```

Et pour les communes autour de 50000 habitants.
Disons que nous prendrons en compte les communes dans les valeurs environnantes et ce jusqu'au 2500 personnes
```{r}
## Avec R-base.
# Sélection des variables d'intérêt
pop_df <- adm3_pop_2009[ , c("admin3_nom", "homme", "femme")]
# Création d'une nouvelle variable: numérique
pop_df$total <- pop_df$femme + pop_df$homme
# Critère de sélection: valeurs logiques (TRUE/FALSE)
pop_50k_tol2500 <- pop_df$total >= 50000 - 2500 & pop_df$total <= 50000 + 2500
# Mise en oeuvre de la sélection
pop_df[pop_50k_tol2500, ]

## Avec dplyr
  # Jeu de données de départ
adm3_pop_2009 %>% 
  # Sélection des variables d'intérêt
  select(admin3_nom, homme, femme) %>% 
  # Création d'une nouvelle variable
  mutate(total = homme + femme) %>% 
  # Sélection d'observations d'intérêt
  filter(near(x = total, y = 50000, tol = 2500))

```


### Sur la base de critères catégoriels.

La sélection peut aussi porter sur des variables en caractères ou catégorielles.
Supposons que nous souhaitons connaître la population d'une commune dont nous avons le nom: *Bambara Maoudé*.

```{r}
## Avec R-base
# Sélection des variables d'intérêt
pop_df <- adm3_pop_2009[ , c("admin3_nom", "homme", "femme")]
# Création d'une nouvelle variable: numérique
pop_df$total <- pop_df$femme + pop_df$homme
# Critère de sélection: valeurs logiques (TRUE/FALSE)
bambara_maoude <- pop_df$admin3_nom == "Bambara Maoude"
# Mise en oeuvre de la sélection
pop_df[bambara_maoude, ]

## Avec dplyr
  # Jeu de données de départ
adm3_pop_2009 %>% 
  # Sélection des variables d'intérêt
  select(admin3_nom, homme, femme) %>% 
  # Création d'une nouvelle variable
  mutate(total = homme + femme) %>% 
  # Sélection d'observations d'intérêt
  filter(admin3_nom == "Bambara Maoude")
```

En ce qui concernent les critères alternatifs, **dplyr** offre une commodité avec le signe `%in%`.
Imaginez qu'au lieu d'une seule commune, *Bambara Maoude*, que l'on souhaite sélectionner les résultats d'un groupe de communes dont on a connait le nom.
Plutôt que d'utiliser `|`, l'on peut passer par `%in%`.

```{r}
## Avec R-base
# Sélection des variables d'intérêt
pop_df <- adm3_pop_2009[ , c("admin3_nom", "homme", "femme")]
# Création d'une nouvelle variable: numérique
pop_df$total <- pop_df$femme + pop_df$homme
# Critère de sélection: valeurs logiques (TRUE/FALSE)
groupe_commune <- pop_df$admin3_nom == "Bambara Maoude" |  
                  pop_df$admin3_nom == "Segou Commune" |
                  pop_df$admin3_nom == "Soumpi" | 
                  pop_df$admin3_nom == "Ansongo"
# Mise en oeuvre de la sélection
pop_df[groupe_commune, ]

## Avec dplyr
  # Jeu de données de départ
adm3_pop_2009 %>% 
  # Sélection des variables d'intérêt
  select(admin3_nom, homme, femme) %>% 
  # Création d'une nouvelle variable
  mutate(total = homme + femme) %>% 
  # Sélection d'observations d'intérêt
  filter(admin3_nom %in% c("Bambara Maoude", "Segou Commune", "Soumpi", "Ansongo"))
```
Moins de lignes! Même résultat!

### Sur la base d'expressions régulières

Comme avec `select`, les fonctions relatives aux préfixes et suffixes (et similaires) peuvent être mobilisées dans `filter` aussi.
Suppossons que l'on veuille connaître la population de toutes les communes dont le nom se termine par *dougou*.
```{r}
## Avec R-base
# Sélection des variables d'intérêt
pop_df <- adm3_pop_2009[ , c("admin3_nom", "homme", "femme")]
# Création d'une nouvelle variable: numérique
pop_df$total <- pop_df$femme + pop_df$homme
# Sélection des communes répondant au critère
select_nom <- endsWith(x = pop_df$admin3_nom, suffix = "dougou")
# Mise en oeuvre de la sélection
pop_df[select_df, ]

## Avec dplyr
  # Jeu de données de départ
adm3_pop_2009 %>% 
  # Sélection des variables d'intérêt
  select(admin3_nom, homme, femme) %>% 
  # Création d'une nouvelle variable
  mutate(total = homme + femme) %>% 
  # Sélection d'observations d'intérêt
  filter(endsWith(x = admin3_nom, suffix = "dougou"))
```

La fonction `filter` épouse aussi bien les fonctions spécifiques aux expressions régulières dans R-base - comme dans l'exemple précédent - que celles présentes dans les packages dédiés du **tidyverse**.
Les fonctions de **stringr** peuvent s'avérer très commode dans la sélection d'observations.
Considérons les observations pour les communes qui ont la lettre *z* dans leur nom.
```{r}
## Avec R-base
# Sélection des variables d'intérêt
pop_df <- adm3_pop_2009[ , c("admin3_nom", "homme", "femme")]
# Création d'une nouvelle variable: numérique
pop_df$total <- pop_df$femme + pop_df$homme
# Sélection des communes répondant au critère
detect_z <- grepl(pattern = "z", x = tolower(pop_df$admin3_nom))
# Mise en oeuvre de la sélection
pop_df[detect_z, ]

## Avec dplyr et stringr
# Chargement du package stringr
library(stringr)
  # Jeu de données de départ
adm3_pop_2009 %>% 
  # Sélection des variables d'intérêt
  select(admin3_nom, homme, femme) %>% 
  # Création d'une nouvelle variable
  mutate(total = homme + femme) %>% 
  # Sélection d'observations d'intérêt
  filter(str_detect(string = tolower(admin3_nom), pattern = "z"))
```


### Sur la base d'index
Comme nous l'avons vu pour les variables, avec les observations aussi, la sélection peut se faire à partir de l'index.

Chercons à afficher les observations pour les 10 premières observations impaires.
```{r}
## Avec R-base
# Sélection des variables d'intérêt
pop_df <- adm3_pop_2009[ , c("admin3_nom", "homme", "femme")]
# Création d'une nouvelle variable: numérique
pop_df$total <- pop_df$femme + pop_df$homme
# Mise en oeuvre de la sélection
pop_df[seq(from = 1, to = 19, by = 2), ]

## Avec dplyr
  # Jeu de données de départ
adm3_pop_2009 %>% 
  # Sélection des variables d'intérêt
  select(admin3_nom, homme, femme) %>% 
  # Création d'une nouvelle variable
  mutate(total = homme + femme) %>% 
  # Sélection d'observations d'intérêt
  filter(row_number() %in% seq(from = 1, to = 19, by = 2))
```

### Filtres multiples
Dans le chapitre précédent, nous avons qu'en matière de sélections d'observations, il y a plusieurs façons de combiner des critères.
On peut :

- les ajouter avec le signe `&`; 

- les présenter comme des alternatives avec le signe `|`; ou 

- opérer avec une logique de négation avec le signe `!`.

Avec **dplyr**, ces signes demeurent valides.

Supposons que nous voulons connaître les communes de plus de 100000 où il y a plus de femmes que d'hommes.
Ici, les deux critères s'accumulent.
```{r}
## Avec R-base.
# Sélection des variables d'intérêt
pop_df <- adm3_pop_2009[ , c("admin3_nom", "homme", "femme")]
# Création d'une nouvelle variable: numérique
pop_df$total <- pop_df$femme + pop_df$homme
# Critère de sélection (1): valeurs logiques (TRUE/FALSE)
pop_100000_plus <- pop_df$total > 100000
# Critère de sélection (1): valeurs logiques (TRUE/FALSE)
femmes_sup_hommes <- pop_df$femme > pop_df$homme
# Mise en oeuvre de la sélection
pop_df[pop_100000_plus & femmes_sup_hommes, ]

## Avec dplyr
  # Jeu de données de départ
adm3_pop_2009 %>% 
  # Sélection des variables d'intérêt
  select(admin3_nom, homme, femme) %>% 
  # Création d'une nouvelle variable
  mutate(total = homme + femme) %>% 
  # Sélection d'observations d'intérêt
  filter(
    # Critère 1: population > 100000
    total > 100000, 
    # Critère 2: femme > homme
    femme > homme
    )
```

Ce sont quatre lignes qui répondent à nos critères.

Maintenant regardons ces mêmes critères, mais en termes d'alternatives.
Les communes qui ont soit plus de 100000 habitants soit plus de femmes que d'hommes.

```{r}
## Avec R-base.
# Sélection des variables d'intérêt
pop_df <- adm3_pop_2009[ , c("admin3_nom", "homme", "femme")]
# Création d'une nouvelle variable: numérique
pop_df$total <- pop_df$femme + pop_df$homme
# Critère de sélection (1): valeurs logiques (TRUE/FALSE)
pop_100000_plus <- pop_df$total > 100000
# Critère de sélection (1): valeurs logiques (TRUE/FALSE)
femmes_sup_hommes <- pop_df$femme > pop_df$homme
# Mise en oeuvre de la sélection
pop_df[pop_100000_plus | femmes_sup_hommes, ]

## Avec dplyr 
  # Jeu de données de départ
adm3_pop_2009 %>% 
  # Sélection des variables d'intérêt
  select(admin3_nom, homme, femme) %>% 
  # Création d'une nouvelle variable
  mutate(total = homme + femme) %>% 
  # Sélection d'observations d'intérêt
  filter(
    # Critère 1: population > 100000
    total > 100000 |
    # Critère 2: femme > homme
    femme > homme
    )
```

Pendant qu'avec R-base, le nombre d'objets intermédiaires continue d'augmenter, avec **dplyr**, nous nous contentons de l'opérateur `%>%` et de nouvelles lignes.

### Tri d'observations: `arrange`

Souvent, il arrive qu'à la suite d'opération de sélections (aussi bien de variables que de colonnes) que l'on souhaite ordonner les résultats selon un ordre bien précis.
Ceci peut servir souvent en matière d'affichage ou même servir de base pour des sélections.

Considérons qu'après avoir filtré pour ne garder que les communes qui ont plus de 100000 habitants et plus de femmes que d'hommes, que nous souhaitions ordonner la population.

```{r}
## Avec R-base
# Sélection des variables d'intérêt
pop_df <- adm3_pop_2009[ , c("admin3_nom", "homme", "femme")]
# Création d'une nouvelle variable: numérique
pop_df$total <- pop_df$femme + pop_df$homme
# Critère de sélection (1): valeurs logiques (TRUE/FALSE)
pop_100000_plus <- pop_df$total > 100000
# Critère de sélection (1): valeurs logiques (TRUE/FALSE)
femmes_sup_hommes <- pop_df$femme > pop_df$homme
# Mise en oeuvre de la sélection
pop_df_filtre <- pop_df[pop_100000_plus | femmes_sup_hommes, ]
# Tri: ordre croissant
pop_decroissant <- order(pop_df_filtre$total)
# Mise en oeuvre du tri
pop_df_filtre[pop_decroissant, ]
# Tri: ordre décroissant
pop_decroissant <- order(pop_df_filtre$total, decreasing = TRUE)
# Mise en oeuvre du tri
pop_df_filtre[pop_decroissant, ]

## Avec dplyr
  # Jeu de données de départ
adm3_pop_2009 %>% 
  # Sélection des variables d'intérêt
  select(admin3_nom, homme, femme) %>% 
  # Création d'une nouvelle variable
  mutate(total = homme + femme) %>% 
  # Sélection d'observations d'intérêt
  filter(
    # Critère 1: population > 100000
    total > 100000 |
    # Critère 2: femme > homme
    femme > homme
    ) %>% 
  # Tri: ordre décroissant
  arrange(desc(total))
```

L'on peut agrémenter `arrange` avec une fonction qui spécifie le nombre d'observations à afficher ou à sauvegarder: `top_n`.
Celle-ci peut opérer par le haut (les valeurs élevées)...
```{r}
  # Jeu de données de départ
adm3_pop_2009 %>% 
  # Sélection des variables d'intérêt
  select(admin3_nom, homme, femme) %>% 
  # Création d'une nouvelle variable
  mutate(total = homme + femme) %>% 
  # Sélection d'observations d'intérêt
  filter(
    # Critère 1: population > 100000
    total > 100000 |
    # Critère 2: femme > homme
    femme > homme
    ) %>% 
  # Tri: décroissant
  arrange(total) %>%
  # Sélection des 5 premières observations
  top_n(n = 5, wt = total)
```
...ou par le bas (les valeurs faibles).
```{r}
# Jeu de données de départ
adm3_pop_2009 %>% 
  # Sélection des variables d'intérêt
  select(admin3_nom, homme, femme) %>% 
  # Création d'une nouvelle variable
  mutate(total = homme + femme) %>% 
  # Sélection d'observations d'intérêt
  filter(
    # Critère 1: population > 100000
    total > 100000 |
    # Critère 2: femme > homme
    femme > homme
    ) %>% 
  # Tri: décroissant
  arrange(total) %>%
  # Sélection des 5 dernières observations
  top_n(n = -5, wt = total)
```


## Vers l'agrégation: `group_by` et `summarize`

Jusque là, nous avons opéré en ajoutant ou enlevant des variables, en sélectionnant ou excluant des observations.
Ces opérations ont toutes été intra-individuelles c'est-à-dire qu'à aucun moment il n'a été nécéssaire de mélanger les valeurs de deux ou plusieurs observations.
Or, il arrive souvant que le *data scientist* ait besoin d'agréer des valeurs pour approfondir sa propre compréhension ou tout simplement synthétiser ses résultats.
**dplyr** comptent deux fonctions sont pratiques pour ce faire.
Il s'agit de `group_by` et `summarize` (`summarise` aussi marche).
Elles viennent consolider les quatre que nous avons vues.
La première `group_by` définit les groupes sur lesquels les opérations d'agrégation doivent être exécutées.
Quant à `summarize`, elle explicite ces opérations.
Illustrons pour mieux comprendre.

Supposons que l'on veuille agréger la population totale par région (`admin1_nom`) et ordonner celle-ci par ordre décroissant.
Ceci reviendrait à faire la somme de la population totale en définissant `admin1_nom` comme variable de groupage.
```{r}
## Avec R-base
# Sélection des variables d'intérêt
pop_df <- adm3_pop_2009[ , c("admin1_nom", "homme", "femme")]
# Création d'une nouvelle variable: numérique
pop_df$total <- pop_df$femme + pop_df$homme
# Opération d'agrégation
pop_df_adm1 <- aggregate(formula = total ~ admin1_nom, data = pop_df, FUN = sum)
# Tri: ordre décroissant
pop_decroissant <- order(pop_df_adm1$total, decreasing = TRUE)
# Mise en oeuvre du tri
pop_df_adm1[pop_decroissant, ]

## Avec dplyr
# Jeu de données de départ
adm3_pop_2009 %>% 
  # Création d'une nouvelle variable
  mutate(total = homme + femme) %>% 
  # Spécification du niveau d'agrégation
  group_by(admin1_nom) %>% 
  # Opération d'agrégation 
  summarize(population = sum(total)) %>% 
  # Tri: décroissant
  arrange(desc(population))
```

Et si voulions connaitre en même temps le nombre de communes par région?
Nous ajoutons une opération supplémentaire à l'intérieur de `summarize`.
```{r}
# Jeu de données de départ
adm3_pop_2009 %>% 
  # Création d'une nouvelle variable
  mutate(total = homme + femme) %>% 
  # Spécification du niveau d'agrégation
  group_by(admin1_nom) %>% 
  # Opération d'agrégation 
  summarize(
    # Population totale par région
    population = sum(total),
    # Nombre de communes par région
    nombre_communes = n()
    ) %>% 
  # Tri: décroissant
  arrange(desc(population))
```

Nous pouvons même ajouter la population moyenne par commune.
```{r}
# Jeu de données de départ
adm3_pop_2009 %>% 
  # Création d'une nouvelle variable
  mutate(total = homme + femme) %>% 
  # Spécification du niveau d'agrégation
  group_by(admin1_nom) %>% 
  # Opération d'agrégation 
  summarize(
    # Population totale par région
    population = sum(total),
    # Nombre de communes par région
    nombre_communes = n()
    ) %>% 
  # Création d'une nouvelle variable %>% 
  mutate(pop_par_commune = population / nombre_communes) %>% 
  # Tri: décroissant
  arrange(desc(population))
```

`summarize` acceptent la majorité des fonctions statistiques de R-base: `sum` pour la somme, `mean` pour la moyenne, `sd` pour l'écart-type, `min` pour le minimum, `max` pour le maximum, etc.

Il est utile de noter que, bien que les deux fonctions opèrent généralement en paire, elles ne sont pas toutefois obligées d'être ensemble...enfin, pas tout le temps.

Considérons par exemple que l'on veut agréger la population totale aussi bien pour les hommes que pour les femmes.
Comme le groupe de référence est l'ensemble des observations (toutes les communes), l'on n'a pas besoin de `group_by`.
```{r}
# Jeu de données de départ
adm3_pop_2009 %>% 
  # Création d'une nouvelle variable
  mutate(total = homme + femme) %>% 
  # Opérations d'agrégation 
  summarize(
    # Hommes
    homme = sum(homme),
    # Femmes
    femme = sum(femme),
    # Total
    total = sum(total)
    )
```
Là, nous avons utilisé `summarize` sans `group_by`.
Maintenant, faisons l'inverse.
Déterminons la part de chaque commune dans la population régionale.
Et gardons seulement celles qui représentent plus de 5% de la population de leur région.
```{r}
# Jeu de données de départ
adm3_pop_2009 %>% 
  # Création d'une nouvelle variable
  mutate(total = homme + femme) %>% 
  # Spécification du niveau d'agrégation
  group_by(admin1_nom) %>% 
  # Création d'une nouvelle variable 
  mutate(
    # Population au niveau de admin1_nom
    population_region = sum(total),
    # Ratio population de la commune / population de la région
    part_commune = total / population_region
    ) %>% 
  # Filtre: part > 5%
  filter(part_commune > 0.05) %>% 
  # Tri des résultats: ordre décroissant
  arrange(desc(part_commune)) %>% 
  # Sélection des variables d'intérêt
  select(contains("nom"), part_commune)
```


## Conclusion

Nous venons de voir que **dplyr** est un outil très riche.
Avec un vocabulaire simple et accessible, il met à la disposition du *data scientist* une panoplie d'outil qui facilite la manipulation de données.

Dans le prochain chapitre, nous allons explorer un autre package du **tidyverse**: **tidyr**.
























